臺灣高等法院臺南分院民事判決　　95年度上字第205號
上　訴　人　乙○○
兼　上一人
訴訟代理人　丙○○
上　訴　人　甲○○
被　上訴人　龍星昇第五資產管理股份有限公司
法定代理人　丁○○
訴訟代理人　李玲玲　律師
　　　　　　何俊墩　律師
　　　　　　李美慧　律師
上列當事人間拆屋還地等事件，上訴人對於中華民國95年8月17
日台灣台南地方法院95年度訴字第417號第一審判決提起上訴，
本院於96年1月30日言詞辯論終結，茲判決如下：
    主  文
原判決關於命上訴人乙○○、丙○○應與上訴人甲○○共同交還
土地予被上訴人部分廢棄。
上廢棄部分，上訴人乙○○、丙○○或上訴人甲○○應將坐落台
南市○○區○○段808號土地交付被上訴人。
其餘上訴駁回。
第二審訴訟費用由上訴人乙○○、丙○○、甲○○負擔。
本判決所命拆屋還地部分之履行期間為一年。
    事  實
甲、上訴人方面：
一、聲明：(一)原判決不利於上訴人部分廢棄。(二)上廢棄部分，被
    上訴人在第一審之訴及假執行之聲請均駁回。(三)第一、二審
    訴訟費用由被上訴人負擔。(四)如受不利之判決，願供擔保請
    准宣告免為假執行。
二、陳述：除與原判決記載相同者，茲引用之外，補稱：
　(一)系爭房屋係訴外人黃連精於66年間所興建，而上訴人甲○○
    自婚後未曾外出工作，不可能有收入可供出資建屋，足見系
    爭房屋之原始起造人為訴外人黃連精，今黃連精既已死亡，
    系爭房屋之所有權自應由伊全體繼承人繼承之。
　(二)系爭房屋之興建目的在供上訴人甲○○居住以養百年之用，
　  然訴外人黃連精只要有提供房屋供上訴人甲○○居住之事實
    即已足，不以將房屋所有權贈與上訴人甲○○為必要，且依
    74年修正前民法第1017條之規定，系爭房屋既於66年間就已
    興建完成，姑不論其原始起造人為誰，均屬訴外人黃連精所
    有。嗣後渠等亦未就系爭房屋之所有權為移轉登記或讓與，
    依修正後民法規定，系爭房屋仍屬黃連精所有。至於系爭房
    屋之建築執照及使用執照名義人為何，與所有權之歸屬無涉
    。
　(三)系爭房屋既已取得使用執照，自得隨時辦理建物第一次所有
    權登記，與一般違章建物不同，不需以事實上處分權之讓與
    來解決其所有權之歸屬問題。若訴外人黃連精有將系爭房屋
    贈與上訴人甲○○之意，豈會不辦理所有權登記予之？故不
    應認定系爭房屋為上訴人甲○○所有。
　(四)綜上，系爭房屋應由訴外人黃連精之全體繼承人繼承之，是
    依民法第876條之規定，系爭土地遭拍賣時，即有法定地上
    權之產生，上訴人等占用系爭土地即非屬無權占有。
三、證據：援用第一審所提證據，並提出除戶戶籍謄本乙份為證
    。
乙、被上訴人方面：
一、聲明：(一)上訴駁回。(二)訴訟費用由上訴人負擔。
二、陳述：除與原判決記載相同者，茲引用之外，補稱：
　(一)建物與土地未曾為同一人所有：因黃連精縱曾參與建造，亦
    係出於讓甲○○因原始起造而取得所有權之意為之，縱有部
    分出資亦僅係贈與建材或資金供甲○○起造建屋之意，此自
    其建造執照與使用執造之起造人自始即列名甲○○可知。故
    建物自始為甲○○原始取得。
  (二)況該建物並未辦理保存登記屬於隨時可被拆除之「違章建物
    」，應不受法定地上權之保護。
  (三)再就系爭房屋之起造年代與建築結構以觀，建物業已老舊，
    則在審酌社會經濟效益以及拍定人所受無法使用土地之損害
    等輕重權衡下，亦不宜承認其有法定地上權。況法定地上權
    之存在應以其建物坐落之位置基地為限（姚瑞光民法物權第
    246頁），應以原建物之狀況為標準（謝在全先生民法物權
    論下冊113頁），亦無主張整筆土地全部成立法定地上權而
    言（系爭土地臨路部分為空地），且縱成立法定地上權亦應
    給付租金。
  (四)又民法法定地上權係在建物所有權人與地主間無約定之使用
    關係時始適用之，倘已成立使用借貸關係，法律即無強行介
    入之空間與必要。本件甲○○與其夫黃連精之間應已成立無
    償使用借貸關係，自無再適用其他法定關係之理由。
三、證據：援用第一審所提證據。
    理  由
一、被上訴人起訴主張：被上訴人於94年3月9日向台灣台南地方
    法院（93年度執字第28589號）拍定取得上訴人乙○○、丙
    ○○二人原共有（各應有部分2分之1）之台南市○○區○○
    段第808地號土地（下稱系爭土地），並於94年11月3日領得
    權利移轉證書，該系爭土地上有未保存登記建物，門牌號碼
    為台南市○○區○○路六段662號（下稱系爭房屋），係上
    訴人甲○○原始興建取得所有權，為此依民法第767條、第
    184條或第179條之規定提起本訴，請求上訴人甲○○應將坐
    落台南市○○區○○段808地號土地上，如原審判決書附圖
    所示Ａ部分磚造平房、Ｂ部分磚造圍牆、Ｃ部分雨遮、Ｄ部
    分鐵製水塔、Ｅ部分木造儲藏室、Ｆ部分木造鴿舍拆除，上
    訴人甲○○、乙○○、丙○○將土地交還被上訴人；上訴人
    甲○○應給付被上訴人新台幣（下同）1萬3226元，及自起
    訴狀繕本送達之翌日起至清償日止，按年息百分之5計算之
    利息，並自起訴狀繕本送達之翌日起至交還系爭土地之日止
    ，按月給付被上訴人2,939元等語。
    （原審判決上訴人甲○○應將系爭土地上如原審判決書附圖
    所示Ａ部分面積95.97平方公尺之磚造平房、Ｂ部分面積
    3.42平方公尺之磚造圍牆、Ｃ部分面積10.59平方公尺之雨
    遮、Ｄ部分面積1.85平方公尺之鐵製水塔、Ｅ部分面積7.
    16平方公尺之木造儲藏室、Ｆ部分面積2.85平方公尺之木造
    鴿舍拆除，並與上訴人乙○○、丙○○將土地交還被上訴人
    。上訴人甲○○應給付被上訴人6,686元，及自95年4月29日
    起至清償日止，按年息百分之5計算之利息，並自同日起至
    交還前項土地之日止，按月給付被上訴人1,470元，駁回被
    上訴人其餘之訴。被上訴人就其敗訴部分未提起上訴已告確
    定）
二、上訴人則以：上訴人乙○○、丙○○從小就住在系爭房屋內
    ，系爭房屋是上訴人丙○○、乙○○之父親黃連精於66年間
    所建，雖未辦保存登記，但有使用執照。系爭房屋係其被繼
    承人黃連精生前所建，為黃連精所有，故於黃連精過世後，
    即應由全體繼承人繼承，依民法第876條規定於系爭土地拍
    賣時，即有法定地上權存在，被上訴人不得請求拆除地上物
    云云，資為抗辯。
三、查系爭坐落台南市○○區○○段808地號土地原為上訴人丙
    ○○、乙○○所共有（應有部分各為2分之1），其上有門牌
    號碼：台南市○○路○段662號未保存登記房屋乙棟及其他
    附屬建物即雨遮、水塔、儲藏室、鴿舍及圍牆。系爭土地本
    以訴外人高雄區中小企業銀行股份有限公司為抵押權人，以
    上訴人乙○○、丙○○為債務人，於81年11月21日設定840
    萬元之本金最高限額抵押權，權利存續期間自81年11月21日
    起至111年11月20日止，嗣訴外人高雄區中小企業銀行股份
    有限公司將對於上訴人丙○○、乙○○之債權讓與被上訴人
    ，並經被上訴人於93年8月23日聲請強制執行拍賣系爭土地
    ，後由被上訴人於94年3月9日承受，94年10月31日核發系爭
    土地之權利移轉證書，由被上訴人取得所有權，惟系爭房屋
    目前仍由上訴人甲○○居住使用各情，此有被上訴人提出之
    土地登記謄本1份、現場照片6幀等在卷足按，復經原審法院
    會同兩造並囑託台南市安南地政事務所人員現場勘驗屬實，
    此有台南市安南地政事務所繪製土地複丈成果圖及現場勘驗
    筆錄在卷可稽，為兩造所不爭（原審卷第13頁至第16頁、第
    34頁至第36頁、第45頁、第46頁、第83頁、第84頁），被上
    訴人主張伊所有之系爭土地現為系爭建物占用之事實，堪信
    真正。
四、本件應審究之爭點在於：(一)上訴人甲○○就系爭房屋有無事
    實上處分權？(二)系爭建物有無占有系爭土地之權源？(三)上訴
    人乙○○、丙○○有無返還系爭土地之義務？(四)被上訴人得
    否向上訴人甲○○請求使用土地相當租金之損害金？茲分述
    如下：
　(一)上訴人甲○○就系爭房屋有無事實上處分權？經查：
  1.按房屋之拆除為一種事實上之處分，未保存登記不動產之受
　　讓人，法律上雖未取得所有權，但仍取得事實上之處分權，
　  受讓人自有拆屋之權能。又按違章建築之讓與，雖因不能為
    移轉登記而不能為不動產所有權之讓與，但受讓人與讓與人
    間，如無相反之約定，應認為讓與人已將該違章建築之事實
    上處分權讓與受讓人，此有最高法院80年度台上字第2516號
    、92年度台上字第443號民事判決可供參照。
  2.查系爭土地上之主建物（即系爭房屋）係一未經辦理保存登
　  記之磚瓦造平房，其餘部分分別為圍牆、雨遮、水塔、儲藏
    室及鴿舍等，此經原審法院現場為勘驗，著有勘驗筆錄及台
    南市安南地政事務所95年5月30日複丈成果圖（即原審判決
    書之附圖）在卷足按。上訴人丙○○一再主張「系爭房屋是
    上訴人丙○○、乙○○之父親黃連精於66年間所建，係以我
    母親甲○○之名義所建」、「系爭建物係其父黃連精生前以
    母親名義興建，房子是我父親的」（原審卷第50頁），另其
    所舉證人黃土栗亦於原審證稱「（問：系爭房子是黃連精出
    錢所蓋？）『應該』是黃連精所蓋，至於誰出錢我不知道，
    只知道是他丈人要求黃連精蓋房子給甲○○住到百年之後。
    」等語（原審卷第62頁），而認系爭房屋為上訴人之被繼承
    人黃連精生前所興建，死後並由彼等共同繼承云云。惟查系
    爭房屋業經以上訴人甲○○名義申請建築許可並取得使用執
    照，此有台南市工務局所核發南工字第039660號使用執照影
    本在卷可稽（原審卷第56頁），復為上訴人所是認，是上訴
    人所為抗辯，是否屬實，已非無疑。且縱認系爭房屋係黃連
    精生前出資建造，惟同意以其妻即上訴人甲○○之名義申請
    建造及使用執照，足證其應有將系爭房屋之權利讓與上訴人
    甲○○之合意甚明，雖嗣甲○○並未進而辦理建物保存登記
    （即第一次所有權登記），惟不得否認甲○○就系爭房屋應
    已取得事實上之處分權。
  3.上訴人等又辯稱「系爭房屋係於66年間興建，依74年以前夫
    妻財產制之規定，系爭房屋應為黃連精所有，黃連精辭世後
    為上訴人等全體繼承」云云。惟依上開所述，上訴人甲○○
    已因其夫黃連精生前之贈與，而取得系爭房屋之權利，業如
    上述，依行為時法，此項權利，係屬上訴人甲○○之特有財
    產（修正前民法第1013條第3款參照），上訴人主張依行為
    時（66年）夫妻財產制規定，系爭房屋原始起造人雖登記為
    上訴人甲○○（妻）名義，但依法仍為黃連精（夫）所有，
    黃連精辭世後系爭房屋應為上訴人等全體繼承云云，於法無
    據。
  4.另上訴人辯稱「系爭房屋為黃連精所有，黃連精辭世後為上
    訴人等共同繼承，斯時土地與房屋同屬一人所有，拍賣時已
    符合民法第876條法定地上權之設定，被上訴人不得請求拆
    屋還地」云云。惟查訴外人黃連精將系爭房屋之權利讓與上
    訴人甲○○，並交付上訴人甲○○占有使用，應認訴外人黃
    連精已將系爭房屋之權利讓與上訴人甲○○，上訴人乙○○
    、丙○○二人亦無從因繼承黃連精而取得系爭房屋之權利，
    此從其一再主張，因其父親有交代房子要給媽媽住，所以彼
    等僅就系爭土地辦理繼承登記（本院卷第28頁）即明，自無
    民法第876條法定地上權規定適用之餘地。
　(二)系爭房屋有無占有系爭土地之權源？
　1.又「以無權占有為原因，請求返還所有物之訴，上訴人對被
    上訴人就其物有所有權存在之事實無爭執，而僅以非無權占
    有為抗辯者，被上訴人對於上訴人無權占有之事實，無舉證
    責任，上訴人應就其取得占有，係有正當權源之事實證明之
    ，如不能證明，則應認被上訴人之請求為有理由。」（最高
    法院72年度台上字第1552號判決參照）。
  2.查系爭土地原為上訴人丙○○、乙○○共有，應有部分各2
    分之1，經原審法院93年度執字第28589號強制執行拍賣，由
    被上訴人於94年3月9日承受，原審法院並於94年10月31日核
    發權利移轉證書，由被上訴人取得所有權，此為兩造所不爭
    執，並經原審法院調閱93年度執字第28589號執行卷查核無
    訛。依強制執行法第98條第1項之規定，被上訴人既係於94
    年11月3日收受原審法院核發之權利移轉證書，當自該日取
    得系爭土地所有權。上訴人雖辯稱系爭土地原係訴外人黃連
    精所有，黃連精以上訴人甲○○名義在系爭土地上興建系爭
    房屋以供家人居住，有使用執照，而有合法使用權源等語。
    惟上訴人所辯上開事實，縱屬可採，基於債之相對性，關於
    同意使用系爭房屋之權源僅存在於訴外人黃連精與上訴人甲
    ○○或其家人之間，並不能拘束被上訴人，因此上訴人以訴
    外人黃連精興建系爭房屋供家人居住使用乙節，並不能據為
    上訴人甲○○得占用系爭土地之權源。此外，上訴人甲○○
    復無其他證據證明其就系爭土地有何合法占用之權源，被上
    訴人主張上訴人甲○○係無權占有應拆屋還地，為有理由。
  3.從而，被上訴人本於民法第767條前段規定，訴請上訴人甲
    ○○應將附圖所示Ａ部分面積95.97平方公尺之磚造平房、
    Ｂ部分面積3.42平方公尺之磚造圍牆、Ｃ部分面積10.59平
    方公尺之雨遮、Ｄ部分面積1.85平方公尺之鐵製水塔、Ｅ部
    分面積7.16平方公尺之木造儲藏室、Ｆ部分面積2.85平方公
    尺之木造鴿舍拆除，並將系爭土地交還被上訴人，於法有據
    。
　(三)上訴人乙○○、丙○○有無返還系爭土地之義務？
  1.按執行法院之拍賣，性質上為民法上買賣之一種。又不動產
　  之出賣人，固負有交付其物於買受人之義務，但在不動產所
    有權移轉登記於買受人後，未交付前，繼續占有買賣標的物
    ，非為無權占有，出賣人僅係依民法第348條第1項之規定，
    負交付標的物之義務而已（最高法院86年度台上字第1407號
    判決意旨參照）。
  2.經查系爭土地係被上訴人經原審法院93年度執字第28589號
    強制執行拍賣程序承受取得，已如上述，且系爭土地迄未經
    執行法院執行點交於被上訴人，亦有原審法院調閱上揭執行
    卷宗可憑。是依上開說明，上訴人乙○○、丙○○占用系爭
    土地，雖非無占有之正當權源，然渠等二人為系爭土地之出
    賣人，仍負有交付土地於被上訴人之義務，是被上訴人依民
    法第348條第1項規定，請求上訴人乙○○、丙○○將系爭土
    地交還被上訴人，非無理由。
  (四)被上訴人得否向上訴人甲○○請求使用土地相當租金之損害
    ？經查：
  1.按無權占有他人土地，可能獲得相當於租金之利益，為社會
    通常之觀念。其依不當得利之法則請求返還不當得利，以無
    法律上之原因而受利益，致他人受有損害為其要件，故得請
    求返還之範圍，固應以對方所受之利益為度，非以請求人所
    受損害若干為準。惟於審酌對方所受之利益時，如無客觀具
    體數據可資計算，請求人所受損害之數額，未嘗不可據為計
    算不當得利之標準（最高法院61年台上字第1695號判例、92
    年度台上字第324號判決意旨參照）。又所有權人依民法第7
    67條規定，得請求占用人遷讓交付土地，並得依侵權行為及
    不當得利之規定，請求占用人賠償因不能使用土地之損害，
    此亦有最高法院81年台上字第3105號判決可資參照。查上訴
    人甲○○所有系爭土地地上物，無正當權源占用被上訴人所
    有之系爭土地，致被上訴人無法使用，則被上訴人請求上訴
    人甲○○給付相當租金之損害賠償，即無不合。
  2.次應審究者，乃相當租金損害賠償之標準，應如何計算問題
    。按「第97條、第99條及第101條之規定，於租用基地建築
    房屋均準用之。」、「城市地方房屋之租金，以不超過土地
    及其建築物申報總價年息百分之十為限。約定房屋租金，超
    過前項規定者，該管直轄市或縣（市）政府得依前項所定標
    準強制減定之。」，土地法第105條、第97條分別定有明文
    。
    是以，建築基地之租金，按申報價額年息百分之10為限，乃
    指基地租金之最高限額而言，並非必須照申報地價額年息百
    分之10計算。基地租金之數額，除以基地申報地價為基礎外
    ，尚須斟酌基地之位置，工商業繁榮之程度，承租人利用基
    地之經濟價值及所受利益等項，並與鄰地租金相比較，以為
    決定，並非必達申報總地價年息百分之10最高額（最高法院
    46年台上字第855號、68年台上字第3071號判例意旨參照）
    。查系爭土地地目為建，面積為264.59平方公尺，地形呈長
    方形，形狀完整，前臨台南市○○路○段，隔公學路六段與
    慈興宮相對，附近有學甲托兒所、南興國小學東分校、活動
    中心等設施，凡此有原審法院調閱93年度執字第28589號執
    行卷內所附之地籍圖，及被上訴人提出之台南市區域地圖在
    卷可稽，本院審酌上情，認上訴人應返還之利益以系爭土地
    申報地價之年息百分之5計算為適當。又被上訴人於94年1 1
    月3日取得系爭土地所有權，其請求上訴人甲○○自94年11
    月4日起給付占用系爭土地相當於租金之不當得利，應無不
    合。再依被上訴人所提系爭土地於95年3月2日申領之土地登
    記謄本所載當期申報地價為每平方公尺1,333元，有土地登
    記謄本可按，依此計算，被上訴人請求上訴人按月給付之不
    當得利金額為1,470元 (264.59平方公尺X1,333元X5%÷12＝
    1,470元，元以下4捨5入)。則自94年11月4日起至95年3月20
    日止已到期之不當得利共為6,686元｛1,470X(4+17/31)= 6,
    686元｝，此部分被上訴人請求自起訴狀繕本送達之翌日即
    95年4月29日起至清償日止，按年息百分之5計算之利息；另
    被上訴人請求自起訴狀繕本送達之翌日即95年4月29日起至
    拆除建物並交還系爭土地之日止，按月給付被上訴人1,470
    元之相當於租金之不當得利，亦有理由，應予准許。
五、綜上所述，被上訴人基於民法第767條所有人之物上請求權
    及民法第179條不當得利之法律關係，請求上訴人甲○○拆
    除系爭土地上之建物及交付系爭土地，並給付被上訴人6,68
    6元及自起訴狀繕本送達之翌日即95年4月29日起至清償日止
    ，按年息百分之5計算之利息，並自起訴狀繕本送達之翌日
    即95年4月29日起至拆除建物並交還系爭土地之日止，按月
    給付被上訴人1,470元；另依買賣之法律關係，請求上訴人
    丙○○、乙○○應將拆除地上物後之系爭土地交付被上訴人
    （關於交付土地部分，因請求權各別，係由上訴人甲○○或
    上訴人乙○○、丙○○各負交付義務），於法均屬有據，原
    審在此範圍內予以准許，並依兩造之聲請，酌定相當擔保為
    假執行或免為假執行之宣告，經核並無違誤，上訴意旨指摘
    原判決不當，求為廢棄改判，非有理由，應予駁回。惟關於
    交付土地部分，上訴人甲○○與上訴人乙○○、丙○○之給
    付義務係各別存在，並無共同給付之情形，原判決命上訴人
    共同交付土地予被上訴人部分，即有未洽，應由本院就此予
    以廢棄，並改判如主文第二項所示。
六、末按「判決所命之給付，其性質非長期間不能履行，或斟酌
    上訴人之境況，兼顧被上訴人之利益，法院得於判決內定相
    當之履行期間或命分期給付。經被上訴人同意者，亦同。」
    民事訴訟法第396條第1項定有明文。查上訴人甲○○係有重
    聽宿疾，年屆七十餘高齡，其夫黃連精於多年前即已過世，
    經濟情況不佳，處境堪憐，如於判決確定後立即執行，有實
    際上之困難，本院審酌上情，認有酌定履行期間之必要，為
    兼顧被上訴人之利益，爰酌定上訴人甲○○應拆屋還地部分
    之履行期間一年。
七、本件事證已臻明確，兩造其餘攻擊防禦方法及證據資料，核
    與本件判決結果不生影響，不予一一論述，併予敘明。
結論：本件上訴為一部有理由，一部無理由，依民事訴訟法第四
百四十九條第一項、第四百五十條、第八十五條第一項前段、第
七十九條、第四百六十三條、第三百九十六條第一項判決如主文
。
中　　華　　民　　國　　96　　年　　2 　　月　　13　　日
                  民事第三庭　　審判長法　官  陳光秀
　　　　　　　　　　　      　　　　　法　官  莊俊華
　　　　　　　　　　　      　　　　　法　官  曾平杉
上為正本係照原本作成。
如對本判決上訴，須於判決送達後20日內向本院提出上訴狀，未
表明上訴理由者，應於上訴後20日內，向本院提出理由書（須附
繕本）。依法須繳納裁判費並應委任律師為訴訟代理人，始得上
訴。
中　　華　　民　　國　　96　　年　　2 　　月　　15　　日
                                      書記官  葉秀珍
【附記】
民事訴訟法第466條之1：
(1)對於第二審判決上訴，上訴人應委任律師為訴訟代理人。但上
  訴人或其法定代理人具有律師資格者，不在此限。
(2)上訴人之配偶、三親等內之血親、二親等內之姻親，或上訴人
  為法人、中央或地方機關時，其所屬專任人員具有律師資格並
  經法院認為適當者，亦得為第三審訴訟代理人。
民事訴訟法第466條之2：
  上訴人無資力委任訴訟代理人者，得依訴訟救助之規定，聲請第
  三審法院為之選任律師為其訴訟代理人。
